臺灣臺南地方法院民事判決　　八十九年度簡上字第五八號
　　上訴人即附
　　帶被上訴人　甲○○
　　　　　　　　乙○○
　　附帶上訴人　丙○○
右當事人間請求返還土地事件，上訴人對於中華民國八十八年十二月二十八日本院臺
南簡易庭八十八年度南簡字第九０六號第一審判決提起上訴，被上訴人並為附帶上訴
，本院判決如左：
　　主　　　文
上訴駁回。
第二審訴訟費用由上訴人負擔。
原判決第三項關於駁回被上訴人即附帶上訴人後開第四項之訴及該部分假執行之聲請
暨訴訟費用負擔之裁判均廢棄。
附帶被上訴人甲○○應自民國八十六年八月二十五日起至交還台南市○區○○段七一
五之一地號、地目道、面積玖零點零玖平方公尺之土地之日止，按年給付附帶上訴人
新台幣壹萬貳仟玖佰柒拾元。
其餘附帶上訴駁回。
附帶上訴訴訟費用由附帶被上訴人甲○○負擔三分之一，餘由附帶上訴人負擔。
　　事　　　實
甲、上訴人方面：
一、聲明：
　(一)原判決不利上訴人部分廢棄。
　(二)右廢棄部分，被上訴人在第一審之訴駁回。
　(三)附帶上訴駁回。
二、陳述：除與原判決記載相同者，茲引用之外，補稱：
　(一)原審為上訴人敗訴之理由，無非以上訴人雖辯稱：系爭坐落在台南市○區○○段
　　七一五之一地號土地（下稱系爭土地）係於民國五十九年間被上訴人與其兄弟間
　　以經營星泰實業工廠所獲盈餘共同購買登記在被上訴人名下，被上訴人並非系爭
　　土地之實質所有人，然上訴人並不能證明其事，且上訴人亦不得以他人係與被上
　　訴人共有系爭土地為由拒絕返還土地。且上訴人乙○○確係占有系爭土地經營順
　　盛企業工廠、再盛有限公司，上訴人甲○○並建有鐵皮屋之事實，為其主要論據
　　。
　(二)原審判決有理由矛盾之處：
　　１原審判決以「上訴人」甲○○（即上訴人）主張該租賃契約係兩造通謀而為虛
　　偽意思表示乙節，應屬有據。
    ２惟又據「被上訴人」（即被上訴人）以租賃契約終止及土地所有權人之地位，
　　為此請求，「為有理由，應予准許」。
　　３前後比較，似乎矛盾。兩造為虛偽意思表示，應屬無效，既不得主張請求給付
　　租金，應更不可能主張返還「租賃物」。
　(三)系爭明興段七一五之一地號（原灣裡段一二三五之一地號）土地，係自原灣裡段
　　一二三五之一地號分割而來，並增加地號一二三五之一０（現明興段七一七地號
　　）、一二三五之九（現明興段七一六地號），後兩地號於「承租期間」出售訴外
　　人黃秀江（誤載為蔡秀江），被上訴人稱為長兄蔡榮安私下售予外人（見被上訴
　　人在原審八十八年七月九日準備狀第六項說明），何以被上訴人土地由兄弟代售
　　？何以被上訴人願提供印鑑證明書並協同辦理過戶手續？何以被上訴人願接受金
　　錢？證人黃秀江亦稱：「是的，是我與蔡榮安接洽買賣的。我要求地主丙○○要
　　與我簽名，抵押權人亦要簽名，後來是以支票支付的，他們全部都有來，因為要
　　簽名，但我不知道何人來拿支票的。」系爭土地若果為被上訴人所有，何以出售
    土地時，兩造兄弟要一起出面？
　(四)雙方於簽訂系爭租賃契約書時，上訴人甲○○之夫蔡燿隆曾簽發以台南市第十信
　　用合作社為付款人，發票日為七十六年八月廿五日，面額新台幣（下同）二十萬
　　元之支票兩紙，及發票日為七十六年八月廿六日，面額為十六萬元之支票三紙，
　　共三十六萬元（即全部十年租金額）予被上訴人，何以被上訴人未予提示？是顯
　　然系爭土地為上訴人甲○○之夫蔡燿隆與被上訴人公同共有，而系爭土地目前實
　　際使用人為蔡燿隆，被上訴人自不得據以為本案之請求。
　(五)再進一步言，兩造既通謀為虛偽租賃關係，依民法第八十七條第二項之規定，其
　　隱藏借貸法律關係之合意，自無庸贅言。
三、證據：除援用第一審所提證據外，並聲請訊問證人陳森源。
乙、被上訴人即附帶上訴人方面：
一、聲明：
　(一)駁回上訴。
　(二)附帶被上訴人甲○○應自八十三年六月一日起至八十六年八月廿四日止按年給付
　　附帶上訴人三萬六千元之租金，並自八十六年八月廿五日起至土地交還之日止，
　　按年給付三萬六千元計算之損害金。
二、陳述：除與原判決記載相同者，茲引用之外，補稱：
　(一)引用被上訴人在原審所為之陳述。
　(二)系爭土地登記名義為被上訴人所有，有土地登記簿可稽。按土地登記有絕對之效
　　力，土地法第四十三條明文規定。系爭土地既登記為被上訴人所有，然上訴人並
　　非在彼等主張系爭土地為兄弟共同財產之兄弟，自難憑上開主張充為拒絕返還土
　　地之理由。
　(三)被上訴人與上訴人甲○○於七十六年八月廿四日與被上訴人就系爭土地成立租賃
　　契約，該租賃契約並經公證處公證，上訴人則對本件租賃契約主張為雙方之通謀
　　虛偽意思表示。
　(四)上訴人甲○○雖曾表示有另開立給付租金之支票給被上訴人，但亦承認該支票並
　　未兌領，是租賃成立後迄未支付被上訴人有關本件之租金至為明顯。至甲○○稱
　　：「認為該土地若存在租賃契約，即可不受法院查封拍賣」云云，與法律上實務
　　經驗並不相符，與上訴人等或夫與其兄弟間對於被拍賣之原因等法律事實亦素有
　　經驗，被上訴人非債務人並無查封或拍賣之問題存在，上訴人此點主張亦難採信
　　。雙方租賃契約訂立後並已公證，其真實性自無疑問，參酌上訴人各項辯解與情
　　理不符，被上訴人依雙方租賃終止或依所有權人之地位本於所有權依法請求交還
　　均無不可，至於租金及損害金亦應依約給付，尤以租約終止後請求損害金並無不
　　必支付，任由上訴人拖延無償使用之理。
　(五)上訴人主張五十年甲○○之夫與其他三位兄弟共同創業並成立星泰實業工廠，按
　　星泰實業工廠於六十三年三月始設立，之前大哥蔡榮安在自來水公司上班，上訴
　　人甲○○於五十九年與蔡燿隆結婚，七十年夫妻購置喜樹路一五一巷六三弄十五
　　號房屋，並在易久亞力實業有限公司工作。所謂兄弟共同經營星泰工廠並非事實
　　，而被上訴人之弟蔡榮村於六十七年在仁德鄉○○段一之三號經營易久企業社，
　　亦可證明兄弟無共同創業之事實，而本件土地被上訴人丙○○早於五十九年十一
　　月廿日購買，六十年元月十一日登記完畢，更與所謂兄弟共同經營星泰工廠無關
　　。
　(六)兄弟間財產分別登記為兄弟各人私有，蔡榮安登記私有者有喜北段四九二、四九
　　三之四九三之一地號土地，另外南區○○段四三二地號、南區○○段二九三號、
　　仁德鄉○○段六六地號、六七地號及新化鎮○○段五三之九地號土地亦分別登記
　　為其他兄弟所有，彼等均分別貸款而被拍賣，各人財產各自處理各自貸款，何能
　　謂兄弟共有。
　(七)被上訴人與上訴人甲○○之夫長年感情不睦，在前案八十五年度訴字第一八六六
　　號撤回訴訟後，被上訴人請喜樹派出所員警崔警員同至上訴人甲○○處請求其付
　　租，遭其惡言相向，並險受暴力，且為父親遺產登記要求配合蓋章，亦不應允，
　　所謂雙方通謀而為虛偽意思表示係非事實。
三、證據：除援用第一審所提證據外，並提出台南市政府函二份、營利事業登記證、
　　印鑑證明申請書土地登記簿謄本各一份為證。
丙、本院依職權訊問證人蔡榮安、蔡榮村及蔡榮郎，並向內政部警政署入出境管理局
　　函查訴外人蔡燿隆之入出境資料。
　　理　　　由
一、本件被上訴人起訴主張：系爭坐落在台南市○○段七一五之一號，面積九０．０
　　九平方公尺土地之登記名義人為被上訴人所有，被上訴人與上訴人甲○○於七十
　　六年八月廿四日就系爭土地成立租賃契約，該租賃契約並經本院公證處公證。開
    租賃契約，約定租期十年，至八十六年八月二十四日租賃期間屆滿，租金每年三
    萬六千元，租期屆滿前被上訴人已多次函告上訴人甲○○租約屆滿前應予收回。
    惟上訴人甲○○拒不交還。（上訴人主張上訴人甲○○之夫與被上訴人其他三位
    兄弟共同創業並於五十年間成立星泰實業工廠並非事實，星泰實業工廠於六十三
    年三月始行設立登記，之前大哥蔡榮安在自來水公司任職，應無共同創業之事實
    。上訴人甲○○於五十九年與蔡燿隆結婚，當時住喜東里二七０巷一０號，七十
    年夫妻購置喜樹路一五一巷六三弄一五號房屋，並在易久亞力實業有限公司工作
    ，迄其貸款遭銀行查封，才到星泰工廠，所謂兄弟共同經營星泰工廠與事實不符
    。被上訴人之弟蔡榮村於六十七年在仁德鄉○○段一之三號經營易久企業社，亦
    可證明兄弟並無共同創業之事實）。然被上訴人早於五十九年十一月廿日購買，
    六十年元月十一日登記完畢，與上訴人甲○○稱兄弟共同經營星泰工廠無關。按
    土地登記有絕對之效力，土地法第四十三條明文規定，系爭土地既登記為被上訴
    人所有，依法即應認定為被上訴人所有，並無上訴人所謂土地為兄弟共有之情事
    。縱系爭土地產權為被上訴人兄弟所共有，上訴人等為法律上無關之第三者，自
    不能以被上訴人兄弟是否共有，作為拒絕交還產權登記名義人之理由，上訴人之
    抗辯顯非有理。再先父財產於五十八年間，蔡榮安登記私有者有喜北段四九二、
    四九三、四九三之一號，另外南區○○段四三二號、南區○○段二九三號、仁德
    鄉○○段六六號、保安段六七號及新化鎮○○段五三之九號，各登記為其他兄弟
    所有，彼等均分別貸款而被拍賣，各人財產各自處理及貸款，何能謂兄弟等共有
    ，且被上訴人與上訴人及其餘兄弟長期不睦。是被上訴人豈可能與上訴人甲○○
    通謀而為虛偽表示。被上訴人並未接到上訴人甲○○或其夫蔡燿隆給付租金之支
    票。但上訴人甲○○並未交給被上訴人，被上訴人亦未曾在支票背書。上訴人甲○○所謂：「以為該土地若存在租賃契約即可不受法院查封拍賣之動機」根本與
    法律常識不合，而上訴人等或其夫與其兄弟間對於被拍賣之原因等法律事實亦素
    有經驗，於被上訴人本人非債務人之情形下根本無懼任何查封或拍賣，是其辯解
    顯不可採。上訴人抗辯該經公證處公證之租賃契約為通謀虛偽意思表示，自應對
    此負舉證之責。今租約屆期滿後仍然無從收回，而上訴人乙○○為甲○○之弟，
    在系爭土地上之廠房先設立順盛企業廠，再設立再盛有限公司，均未繳分毫租金
    ，爰以租賃契約終止及土地所有權人之地位，為此請求上訴人乙○○應自系爭土
    地中如複丈成果圖所示著色部分面積六六點七七平方公尺之鐵皮屋遷讓並將上開
    基地交還被上訴人。上訴人甲○○應自系爭土地中如複丈成果圖所示著色部分面
    積六六點七七平方公尺之鐵皮屋拆除，並將上開基地及其餘空地部分面積二十三
    點三二平方公尺之土地交還被上訴人。上訴人甲○○應自八十三年六月一日起至
    八十六年八月二十四日按年給付被上訴人三萬六千元之租金，並另依據不當得利
    之法律關係請求被告自八十六年八月二十五日起至系爭土地交還之日止給付原告
    按每年三萬六千元計算之損害金等語（租金及損害金部分為原審判決駁回，被上
    訴人原未上訴，嗣就此提起附帶上訴）。
二、上訴人則以：五十年間左右，上訴人甲○○之夫蔡燿隆與其他三位兄弟共同創業
　　，並成立達信實業工廠，頗有盈餘積蓄，因此方有置產之舉，嗣於六十三年成立
　　星泰實業工廠，因廠房擴建需要，四兄弟遂共同決定以當時經營工廠所獲之盈餘
　　購買三筆土地，惟當時基於節稅之考量，乃共同決議將三筆土地分別以蔡榮安、
　　丙○○及蔡榮村之名義登記為土地所有權人。然至七十年，因企業經營不善之故
　　，前揭三筆土地中登記在蔡榮安、蔡榮村名下之二筆土地，已分別於七十三、七
　　十四年間遭法院查封拍賣，僅存登記在丙○○名下的土地一筆。再至七十六年，
　　因企業財務仍未有改善，前揭兄弟四人為避免登記在被上訴人丙○○名下之土地
　　亦遭法院查封拍賣，其中坐落台南市○○段四四三、四四三之一、四四三之二地
　　號（重測前為灣裡段一二三五之五地號）本登記蔡榮村名義，嗣七十六年四月十
　　五日為案外人黃秀江拍定取得，坐落省躬段二九二地號為蔡榮安所有，同段二九
　　三地號為原告所有，該兩筆土地及地上建物為臺灣土地銀行強制執行，八十年三
　　月八日為訴外人杜振  拍定，又本院八十七年度執字第一三五二三號強制執行事
　　件通知之標的為喜北段四九二、四九三、四九三之一地號土地分別有抵押權人、
　　臺灣中小企業銀行、杜瑞滄、蔡鄭富美、台南縣農會、施樹木，該等抵押設定債
　　務人為兩造兄弟，並非登記名義人蔡榮安，自見被告抗辯系爭土地係共有而信託
　　登記為原告名義為免強制執行而通謀虛偽為租賃確信而有據。而在以為該土地若
　　存在租賃契約即可不受法院查封拍賣的動機下，遂以上訴人甲○○之名義向被上
　　訴人承租該灣裡段一二三五之一地號土地（即南區○○段七一五之一號），基於
　　此，兄弟四人對於契約中所稱「租金給付」等之契約當事人義務，自認為屬通謀
　　虛偽意思表示之內容；質言之，即被上訴人當時絕無憑契約之內容而要求上訴人
　　甲○○給付租金之意思。又再逾二年，蔡燿隆於該土地之一部分搭建廠房，此一
　　事實為其他三兄弟所明知，並同意或默示同意由蔡燿隆無償使用該土地，就前揭
　　說明，被上訴人即並非該土地之實質所有權人，基此，被上訴人以土地之所有權
　　人之名義要求返還土地，顯無法律上之理由。又被上訴人並於七十七年左右將該
　　土地約二分之一的部分轉讓黃秀江，故上訴人甲○○與其夫只得利用該土地的二
　　分之一，故其利用之範圍，並未妨礙被上訴人基於共有人之地位主張享有「應有
　　部分」之權利，是以，就法律上言，亦難謂被上訴人得以共有人之地位要求上訴
　　人甲○○返還該土地（就實質言，被上訴人主張權利之對造應屬蔡燿隆，亦即廠
　　房之實際管理人）。被上訴人稱系爭土地為長兄蔡榮安私下售予外人黃秀江，何
　　以被上訴人土地由兄弟代售？何以被上訴人願提供印鑑證明書並協同辦理過戶手
　　續？何以被上訴人願接受金錢？證人黃秀江亦稱：「是的，是我與蔡榮安接洽買
　　賣的。我要求地主丙○○要與我簽名，抵押權人亦要簽名，後來是以支票支付的
　　，他們全部都有來，因為要簽名，但我不知道何人來拿支票的。」系爭土地若果
　　為被上訴人所有，何以出售土地時，兩造兄弟要一起出面？又自兩造租賃契約第
　　五、六條約定：甲方得在本土地上搭建房屋使用、租期屆滿遷出時應回復原狀可
　　知，被告承租當時應是空地，且該土地為兄弟共有，而信託登記為原告名義，業
　　經黃秀江證實。被上訴人與上訴人甲○○之間所締結之租賃契約，係雙方通謀而
　　為虛偽租賃之意思表示，依民法第八十七條第一項規定，該意思表示應屬無效，
　　是以，該契約自難被認有拘束表意人（對上訴人而言）之效力。該契約於七十六
　　年締結始，承租人（即上訴人甲○○）即未交付任何租金與出租人（即被上訴人
　　），而雙方於簽訂系爭租賃契約書時，上訴人甲○○之夫蔡燿隆嘗簽發以台南市
　　第十信用合作社為付款人，發票日為七十六年八月廿五日，面額二十萬元之支票
　　，及發票日為七十六年八月廿六日，面額為十六萬元之支票各一紙，共三十六萬
　　元（即全部十年租金額）予被上訴人，何以被上訴人未予提示？是顯然系爭土地
　　為上訴人甲○○之夫蔡燿隆與被上訴人公同共有，而系爭土地目前實際使用人為
　　蔡燿隆，被上訴人自不得據以為本案之請求。至八十五年以前，被上訴人皆未向
    上訴人甲○○表示要求給付租金，亦無以毀約之事由要求返還土地。甚至，被上
    訴人雖突然於八十五年向本院對上訴人甲○○提起告訴，但旋即於言詞辯論前撤
    銷之。上訴人甲○○於該契約締結後，因感於被上訴人之經濟長期陷於不佳，故
　　曾多次予以金錢之援助。就以上事實言，若上訴人甲○○事實果真有積欠被上訴
　　人租金，豈有捨付租金不為，而行他項贈與之做法？被上訴人於七十七年左右將
　　該筆與上訴人甲○○通謀租賃之土地約佔二分之一的部分轉讓於他人，事後上訴
　　人甲○○雖知曉其事，但因契約雙方咸認此一契約乃「假契約」，自無追究該契
　　約標的物有無瑕疵之道理，否則，上訴人甲○○如何可能坐視以高額租金而來之
　　土地，竟有一半之權利不行使之情事發生？退步言，被上訴人與上訴人甲○○於
　　契約締結時，就該契約標的物言，乃是一處垃圾山，並非可立即利用之土地，上
　　訴人甲○○與其夫歷經數星期整頓該地後始可利用。是以，若非雙方心中明知該
　　土地將予上訴人甲○○無償使用，否則上訴人甲○○如何可能在未有急需利用土
　　地之情況下（上訴人甲○○之夫於契約締結二年始搭建廠房）以較當時市價高出
　　許多之價額向被上訴人承租？蓋就當時雙方通謀締結契約之心中真意言，乃雙方
　　當時誤以為一旦該土地若遭法院拍賣，即可以此高價額之租金向拍賣受讓人收取
　　較高之賠償。再退萬步言，當時雙方擬定該契約時，錯認一旦債權人要求以該地
　　代償債務時，能因上訴人甲○○（即契約承租人）已給付租金與被上訴人而使上
　　訴人甲○○獲得賠償。因此，雙方除刻意將租金大幅提高外，並於契約內（第七
　　條）表示上訴人甲○○已交付租金與被上訴人，藉以防範一旦有債權人要求該土
　　地作為清償債務之情事發生時，上訴人甲○○即能由被上訴人之債權人處取得賠
　　償金。質言之，該契約非但是當事人通謀意思表示所為，同時雙方亦於契約內表
　　明上訴人甲○○已預付十年（自七十六年至八十六年）之租金予被上訴人；故從
　　反面推論，倘若此一契約被認為有效之租賃契約，即真正之契約，則被上訴人亦
　　無權利要求上訴人甲○○償還租金。又上訴人乙○○只是人頭，並未經營該工廠
　　，亦未占有系爭土地，另依據證人蔡榮安稱系爭房屋是先父蔡朝河的等語，似指
　　系爭房屋為祖產，然若為祖產，被上訴人自有繼承應有部分，被上訴人何以起訴
　　請求拆屋還地？豈非自相矛盾，而被上訴人又稱承租期間土地有一半出售予訴外
　　人黃秀江，若果其上有蔡朝河留下系爭建物，土地如何分割一半出售，顯見證人
　　蔡榮安陳述可能記憶有誤，實際上系爭建物乃上訴人甲○○之夫蔡燿隆委請證人
　　陳森源所搭建，費用亦由蔡燿隆支付，業經證人陳森源證實，是被上訴人起訴請
　　求上訴人拆屋還地並給付租金及違約金，並無理由等語，以為置辯。
三、兩造不爭之事實：
　(一)系爭台南市○區○○段七一五之一號之土地於八十二年五月二日重測前原為灣裡
　　段一二三五之一地號，面積為六八六平方公尺，嗣於七十七年六月十日自上開灣
　　裡段一二三五之一地號土地分割出灣裡段一二三五之九地號土地（重測後為明興
　　段七一六地號）、面積為一七八平方公尺，及灣裡段一二三五之十地號土地（重
　　測後為明興段七一七地號）、面積為一八一平方公尺；又原灣裡段一二三五之一
　　地號土地係於五十九年十一月二十日以買賣為由，於六十年一月十一日登記為被
　　上訴人所有，此有被上訴人提出之土地登記簿謄本等件附於原審卷內可稽，且為
　　上訴人所不爭執。
　(二)被上訴人與上訴人甲○○曾於七十六年八月二十四日就原灣裡段一二三五之一地
　　號面積六八六平方公尺土地簽立租賃契約，契約中記載租期自七十六年八月二十
　　四日起至八十六年八月二十四日止，租金每年為三萬六千元，兩人並於同日至本
　　院公證處請求公證該租賃契約之事實，業據被上訴人在原審提出公證書暨租賃契
　　約書各一份為證，且為上訴人所不爭執。
　(三)系爭土地上如原審判決附圖所示著色部分面積六六‧七七平方公尺之土地，蓋有
　　一鐵皮屋，門牌號碼為台南市○○路六一九巷九號，掛有順盛企業工廠、再盛有
　　限公司之招牌，現做倉庫及辦公室使用之事實，業經原審囑託台南市東南地政事
　　務所派員會同勘測屬實，有台南市東南地政事務所土地複丈成果圖及現場勘驗筆
　　錄附於原審卷內可稽，亦為兩造所不爭執。
四、被上訴人主張其得請求上訴人乙○○自系爭土地上如原審判決附圖所示著色部分
　　面積六六‧七七平方公尺之建物遷出並歸還土地，上訴人甲○○應將前開地上建
　　物拆除將土地交還被上訴人，並應給付被上訴人租金及相當於租金之損害金乙節
　　，則為上訴人所否認，並辯以前詞，是本件應審究者為：上訴人得否主張系爭土
　　地為被上訴人與其他兄弟所共有？上訴人所辯系爭租賃契約為通謀虛偽並隱藏使
　　用借貸契約，是否屬實？被上訴人得否請求上訴人乙○○自系爭土地上之建物遷
　　出並將土地返還以及請求上訴人甲○○拆除系爭土地上建物？茲將本院意見分別
　　論述如次：
　(一)按當事人主張有利於己之事實者，就其事實有舉證之責任，民事訴訟法第二百七
　　十七條前段定有明文。系爭土地登記為被上訴人所有，業如前述，而被上訴人亦
　　否認上訴人所稱系爭土地是被上訴人與其他兄弟即訴外人蔡榮安、蔡燿隆、蔡榮
　　村共有此一抗辯，是依前開法文，上訴人自應對其主張之此一事實負舉證責任。
　　經查：
　　１上訴人在原審雖請求傳訊證人林俊雄、徐政德及蔡榮安欲證明其所主張之事實
　　　，然查，證人林俊雄固於原審到庭證稱：「系爭土地是共有的，蔡朝河是原被
      告的父親，土地由蔡朝河兒子其中一人代表登記，有三筆土地均係這情形，其
      中二筆已經拍賣了，剩下系爭土地係道路用地，為了避免債權人來討債，才訂
      定假契約。這些土地問題是蔡朝河、蔡榮村告訴我的，關於避債之問題是七十
      三、四年蔡燿宗告訴我的」等語（見原審八十八年七月九日言詞辯論筆錄），
      惟此乃傳聞證據，不足作為上訴人甲○○有利之證據；至證人徐政德則證稱：
      「（門牌明興路六一九巷九號房屋係何人所有？）事情已經過很久了，沒有印
      象。」「（提示租賃契約書，有何意見？）契約書是我擬的，可是我已經不太
      清楚。當時實際是他們請我寫的，但他們真實的意思我不清楚。土地所有權部
      分我也不清楚。」等語（見原審八十八年七月二十三日言詞辯論筆錄），亦無
      法證明上訴人所主張土地是兄弟共有之事實。至證人即被上訴人之大哥蔡榮安
      證稱：「（明興路六一九巷九號房屋係何人所有？）系爭土地的情形，我已經
      想不起來了」等語（見原審八十八年七月二十三日言詞辯論筆錄），渠二人之
      證詞均不足為上訴人甲○○有利之證明；至於證人蔡榮村證稱：系爭土地一買
      來就登記給丙○○，但實際上是大家共有的，伊是七十年做生意失敗，伊有五
      兄弟，除其中一人離開沒登記外，其他都有分到土地，但土地還是大家共有的
      等語（見本院八十八年七月二十三日言詞辯論筆錄），然依據系爭土地登記謄
      本記載，係於五十九年十一月二十日即登記為被上訴人所有，與上訴人甲○○
      所述之情節不符，已難採信，且上訴人辯稱系爭土地為兄弟共有，則上訴人若
      勝訴，則證人蔡榮安、蔡榮村亦同受利益，是渠等二人之證言則難期公證。綜
      上，本院認上開三名證人證言尚不能證明系爭土地為蔡榮安、被上訴人、蔡燿
      隆、蔡榮村四人共有之事實。
　　２至上訴人另辯稱被上訴人嗣將重測後之明興段七一六、七一七地號兩筆土地於
　　　七十七年七月間出售予訴外人黃秀江乙節，經證人黃秀江雖於原審到庭證稱：
      「（提示土地買賣契約書，有何意見？）是的，是我與蔡榮安接洽買的，我要
      求地主丙○○要與我簽名，抵押權人亦要簽名，後來是以支票支付的，他們全
      部都有來，因為要簽名，但我不知道何人來拿支票的。」「六十萬元我分三期
      ，我可以確定最後一期二十萬元是給丙○○，前二期已經不記得了，好像第一
      筆二十萬丙○○來簽收，但錢何人拿走不記得。」等語，惟依上開證言，對於
      簽約當時除蔡榮安與被上訴人外，究係何人，並未陳明；另參以證人蔡榮安於
      本院準備程序中所證稱：「是我父親叫我去與黃秀江接洽的，那時我二弟丙○○跟我一起去的。簽約是我和黃秀江先簽完名後，我二弟丙○○之後再簽。賣
      得的錢我父親拿走了一部份，剩餘的二十萬元我二弟丙○○拿去了，除了他二
      人外，沒有其他的人拿這筆錢，這些錢是拿來做家庭生活費用的。」「（這塊
      地是何時由何人所購買的？）是在民國五十幾年的時候，我父親叫我去與地主
      談的。當時我們賺得的錢都交給我父親處理，我父親要把這塊土地登記給誰也
      是他自己決定的。」「（民國五十幾年的時候買這塊土地是由你父親付錢的？
      ）我記不太清楚了，當時我們是賺得的錢都交給我父親，要用什麼錢再由我父
      親拿出來。」等語（見本院九十年十一月八日準備程序筆錄），倘系爭土地為
      被上訴人與蔡榮安其他三位兄弟共有，則何以被上訴人出售土地所得之價金，
      未依常情由共有之兄弟均分，而是由被上訴人領取二十萬元，餘由其父蔡朝河
      領取？且系爭土地重測前之灣裡段一二三五之一地號土地若為蔡榮安、蔡燿隆
      、蔡榮村與被上訴人所共有，何以迄今蔡榮安、蔡榮村、蔡燿隆等人均未曾向
      被上訴人為索討請求分配之動作？是上訴人以系爭土地分割部分土地出賣及被
      上訴人僅取得賣得部分價金等情為抗辯，尚無法證明系爭土地為蔡榮安、蔡燿
      隆、蔡榮村與被上訴人共有之事實。
　　３上訴人另以五十年間左右，上訴人甲○○之夫蔡燿隆與其他三位兄弟共同創業
　　　並以當時經營工廠所獲之盈餘購買三筆土地，惟當時基於節稅之考量，乃共同
      決議將三筆土地分別以蔡榮安、丙○○及蔡榮村之名義登記為土地所有權人。
      然至七十年，因企業經營不善之故，前揭三筆土地中登記在蔡榮安、蔡榮村名
      下之二筆土地，已分別於七十三、七十四年間遭法院查封拍賣，僅存登記在丙○○名下的土地一筆。再至七十六年，因企業財務仍未有改善，前揭兄弟四人
      為避免登記在被上訴人丙○○名下之土地亦遭法院查封拍賣，其中坐落台南市
      ○○段四四三、四四三之一、四四三之二地號（重測前為灣裡段一二三五之五
      地號）本登記蔡榮村名義，嗣七十六年四月十五日為訴外人黃秀江拍定取得，
      坐落省躬段二九二地號為蔡榮安所有，同段二九三地號為原告所有，該兩筆土
      地及地上建物為臺灣土地銀行強制執行，八十年三月八日為訴外人杜振  拍定
      ，又本院八十七年度執字第一三五二三號強制執行事件通知之標的為喜北段四
      九二、四九三、四九三之一地號土地分別有抵押權人、臺灣中小企業銀行、杜
      瑞滄、蔡鄭富美、台南縣農會、施樹木，該等抵押設定債務人為兩造兄弟，並
      非登記名義人蔡榮安，自見系爭土地係共有等語置辯；惟按，一般而言，兄弟
      共同投資或創業，均屬常見，而其等自可選擇合夥、隱名合夥或組成公司等方
      式為之，然並不能以曾經共同投資或創業，即謂登記於各人名義之土地即屬共
      有，否則上開制度，豈不無存在之必要？又上訴人僅以前開坐落台南市○○段
      四四三、四四三之一、四四三之二地號（重測前為灣裡段一二三五之五地號）
      、喜北段四九二、四九三、四九三之一地號土地均登記兩造兄弟其中一人所有
      ，卻以數名兄弟為共同債務人之情形，即謂所有土地為共有，然按提供土地予
      朋友或兄弟設定抵押借貸，本屬常見，豈有曾以某筆土地共同借貸之事實，即
      謂系爭土地為共有之理；況系爭土地並無上訴人所指共同借貸之情事，有土地
      登記簿謄本可證，上訴人欲以其他土地之情況作相同解釋，尚難予以採憑。又
      系爭土地雖曾由兩造父親蔡朝河持向他人設定抵押借貸，但亦與系爭土地為被
      上訴人單獨所有或共有無涉，是上訴人所辯系爭土地為共有乙節尚屬不能證明
      ，依首揭舉證責任之分配原則，此不利益應歸屬於上訴人。
　(二)次按表意人與相對人通謀而為虛偽意思表示者，其意思表示無效，虛偽意思表示
　　，隱藏他項法律行為者，適用關於該項法律行為之規定。民法第八十七條第一項
　　前段、第二項分別定有明文。本件被上訴人主張其與上訴人甲○○間於七十六年
　　八月二十四日就系爭土地之前身即原灣裡段一二三五之一地號面積六八六平方公
　　尺土地成立租賃契約，固據其提出公證書暨租賃契約各一件為證，惟查：
　　１被上訴人於本院審理時指稱：租金約定每年繳一次，金額三萬六千元等語（見
　　　原審八十八年十月十九日言詞辯論筆錄），惟其於本院另案八十五年度訴字第
      一八六六號給付租金訴訟（業經被上訴人於八十五年十二月二十三日具狀撤回
      ）開庭指稱：本件租金應於八十六年八月二十四日收取，租金給付時間沒有約
      定，每年拿或十年拿都可以等語（見本院八十五年度訴字第一八六六號給付租
      金卷宗第十一頁），互核二者所述相矛盾，若兩造間確有成立租約，焉會對繳
      交租金之期間自己所述不相一致？上訴人甲○○主張該租賃契約係兩造通謀而
      為虛偽意思表示乙節，核與證人蔡榮村證稱之情節相符（詳見原審八十八年七
      月二十三日言詞辯論筆錄），參以依被上訴人提出之租賃契約，其訂約之時間
      為七十六年八月二十四日，每年租金為三萬六千元，則被上訴人焉會迄至八十
      五年十一月十五日始起訴請求給付租金，嗣於八十五年十二月二十三日又具狀
      撤回（詳見本院八十五年度訴字第一八六六號給付租金卷宗），又於八十八年
      五月十一日始再提起本件訴訟，此亦與常情有違。
　　２上訴人辯稱系爭契約於七十六年締結始，承租人（即上訴人甲○○）即未交付
　　　任何租金與出租人（即被上訴人），而雙方於簽訂系爭租賃契約書時，上訴人
      甲○○之夫蔡燿隆嘗簽發以台南市第十信用合作社為付款人，發票日為七十六
      年八月廿五日，面額二十萬元之支票，及發票日為七十六年八月廿六日，面額
      為十六萬元之支票各一紙，共三十六萬元（即全部十年租金額）予被上訴人，
      亦據上訴人甲○○提出該二紙支票為證，雖上訴人否認收受該二紙支票，惟核
      該二紙支票背面「丙○○」之背書與原審命被上訴人當庭書寫之筆跡肉眼觀之
      即為相同，是上訴人甲○○所辯其曾簽發前開二紙支票予被上訴人，嗣被上訴
      人背書後即予退還等語為可信，否則何以被上訴人未將上開支票予以提示？
    ３又核系爭租賃契約，其標的面積為零點零六八六公頃即六百八十六平方公尺，
      然據被上訴人提出之土地登記謄本，目前僅剩九０‧０九平方公尺，若系爭租
      約為真實，豈有租賃標的已減少至不足原來之七分之一，租賃契約之兩造均未
      要求重新訂約，仍按每年三萬六千元之金額作為租金之約定之理？是系爭契約
      顯難認為真實。則系爭租約應為通謀虛偽，縱使經過公證，亦不生公證之效力
      。復審酌被上訴人明知上訴人使用系爭土地達十餘年而未加以追討，即兩造間
      之關係堪認其等隱藏使用借貸之關係。
　　４綜上，上訴人甲○○主張該租賃契約係兩造通謀而為虛偽意思表示，實際上隱
　　　藏使用借貸之關係乙節，應屬有據。因此被上訴人依據租賃關係所為之請求，
      非有理由，不應准許。
　(三)再按所有人對於無權占有或侵奪其所有物者，得請求返還之。民法第七百六十七
　　條前段定有明文。被上訴人主張其得請求上訴人乙○○自系爭土地上如原審判決
　　附圖所示著色部分面積六六‧七七平方公尺之建物遷出並歸還土地，及請求上訴
　　人甲○○將該部分地上建物予以拆除，則為上訴人所否認，經查：
　　１被上訴人主張上訴人乙○○占有系爭土地如附圖所示著色部分面積六六‧七七
　　　平方公尺土地經營順盛企業工廠、再盛有限公司，上訴人甲○○並建有鐵皮屋
      之事實，業經原審囑託台南市東南地政事務所派員會同勘測屬實，有台南市東
      南地政事務所土地複丈成果圖及現場勘驗筆錄附於原審卷內可稽，至上訴人雖
      辯稱上訴人乙○○僅係公司人頭，實際上該二公司是由上訴人甲○○及其夫蔡
      燿隆在經營，惟順盛企業工廠之負責人係登記為上訴人乙○○，有經濟部工廠
      登記證影本一紙可稽，被告乙○○就其主張之事實復無法舉證以實其說，所稱
      尚無足取，是上訴人乙○○抗辯並未占有被上訴人土地，不足採信。又上訴人
      另辯稱該鐵皮屋亦是訴外人蔡燿隆所蓋，並非上訴人甲○○興建云云，並舉證
      人陳森源於原審到庭為同一證詞；惟核系爭通謀虛偽所定之租約乃同意上訴人
      甲○○建造鐵皮屋，而非同意訴外人蔡燿隆建造，又上訴人甲○○與訴外人蔡
      燿隆為夫妻關係，縱使係上訴人甲○○欲建造房屋，亦可能由其夫蔡燿隆代理
      雇工或給付工錢，然尚未能遽以此認定訴外人蔡燿隆即為系爭房屋之建造人，
      仍應參酌系爭租賃契約而認係甲○○欲建築系爭房屋，而由上訴人甲○○取得
      所有權。
 　 ２系爭租賃契約為通謀而為虛偽意思表示，實際上隱藏使用借貸之關係乙節，業
　　　經認定如前，是上訴人得否以此使用借貸關係對抗被上訴人，則非無疑，惟查
      ，系爭租約之租期為十年，即自七十六年八月二十四日至八十六年八月二十四
      日，且被上訴人同意上訴人甲○○搭建「鐵皮屋」，有系爭契約可查，核該等
      用詞，自堪認雖被上訴人與上訴人甲○○對租賃之法律關係為通謀虛偽應認為
      無效，然其背後所隱藏之使用借貸關係應為定有期限即上開十年之期間，否則
      被上訴人所同意上訴人甲○○所搭建之建物，自不必限為「鐵皮屋」，因此該
      使用借貸之法律關係之期限於八十六年八月二十四日屆至，在期限內上訴人自
      可爰引使用借貸關係對抗被上訴人，惟自期限屆至之次日即八十六年八月二十
      五日上訴人繼續占有、使用系爭土地即成為無權占有。
　　３綜上，上訴人固可於使用借貸關係之期限屆至前爰引使用借貸關係對抗被上訴
　　　人，惟自期限屆至之次日即八十六年八月二十五日上訴人繼續占有使用系爭土
      地已成為無權占有，依上揭法條，被上訴人主張請求上訴人乙○○自系爭土地
      上如原審判決附圖所示著色部分面積六六‧七七平方公尺之建物遷出並將土地
      返還以及請求上訴人甲○○將該地上建物拆除，為有理由，應予准許。
　(四)因此上訴人辯稱系爭土地雖登記在被上訴人名下，惟實係蔡榮安、蔡燿隆、蔡榮
　　村與被上訴人四兄弟所共有，土地上之建物亦係訴外人蔡燿隆所蓋，並非上訴人
　　甲○○興建，而上訴人乙○○亦僅是順盛企業工廠之人頭云云，既均不足採，業
　　如前述，則被上訴人基於民法第七百六十七條之法律關係，請求上訴人乙○○應
　　將坐落台南市○區○○段七一五之一號土地中如原審判決附圖所示著色部分面積
　　六六‧七七平方公尺之鐵皮屋遷讓並將上開基地交還被上訴人，上訴人甲○○應
　　將坐落台南市○區○○段七一五之一號土地中，如原審判決附圖所示著色部分面
　　積六六‧七七平方公尺之鐵皮屋拆除，並將上開基地及其餘空地部分面積二十三
　　點三二平方公尺之土地交還被上訴人，為有理由，應予准許，至被上訴人另據租
　　賃之法律關係為上開請求，則因該租賃關係業經本院認定為通謀虛偽應為無效，
　　是其此部分之請求，非有理由，不應准許。
五、又被上訴人主張上訴人甲○○應自八十三年六月一日起至八十六年八月二十四日
　　按每年給付被上訴人三萬六千元之租金，並另依據不當得利之法律關係請求被告
　　自八十六年八月二十五日起至土地交還之日止給付原告按每年三萬六千元計算之
　　損害金等語，則為上訴人甲○○所否認，並以前詞否認，惟查，系爭租賃契約為
　　兩造通謀虛偽所訂立，業經認定如前，是被上訴人主張上訴人甲○○應自八十三
　　年六月一日起至八十六年八月二十四日止按年給付被上訴人三萬六千元之租金，
　　並自八十六年八月二十五日起至土地交還之日止按每年三萬六千元計算之損害金
　　，並無理由。然系爭租賃契約為被上訴人與上訴人甲○○通謀虛偽所訂立，實際
　　上隱藏定期使用借貸關係，而該使用借貸關係已於八十六年八月二十五日屆至，
　　亦經認定如前。第按「無法律上之原因而受利益，致他人受損害者，應返還其利
　　益。雖有法律上之原因，而其後已不存在者，亦同。」民法第一百七十九條定有
　　明文，另「無權占有他人土地，可能獲得相當於租金之利益，為社會通常之觀念
　　。」最高法院六十一年台上字第一六九五號判例可資參照。系爭土地為附帶上訴
　　人即被上訴人所有，而附帶上訴人與附帶被上訴人即上訴人甲○○之使用借貸契
　　約屆期後，附帶被上訴人甲○○即無權占有系爭土地，業如前述，是附帶被上訴
　　人甲○○繼續占有系爭土地即受有相當於租金之利益，致附帶上訴人受有相當於
　　租金之損害，附帶上訴人自得請求附帶被上訴人甲○○返還因無權占有系爭土地
　　所受之利益。又租用基地建築房屋，租金以不超過土地申報總價年息百分之十為
　　限，土地法第一百零五條、第九十七條亦規定甚明。而此百分之十之限制，乃指
　　基地租金之最高限額而言，並非謂必須照申報地價百分之十計算之（最高法院四
　　十六年台上字第八五五號判例參照）。又基地租金之數額，除以基地申報地價為
　　基礎外，尚須斟酌基地之位置、工商業繁榮之程度、承租人利用基地之經濟價值
　　及所受利益等項，並與鄰地相比較，以為決定，並非必達申報總地價年息百分之
　　十最高額（最高法院著有六十八年台上字第三０七一號判例參照）。本件附帶被
　　上訴人甲○○無權占用系爭土地，致附帶上訴人受有不能使用系爭土地即相當於
　　租金之損害，則附帶上訴人請求附帶被上訴人甲○○給付相當租金利益之損害賠
　　償，即屬有據。查系爭土地位處台南市南區○地○○○道，現為附帶被上訴人甲○○蓋有系爭建物鐵皮屋當做倉庫及辦公室使用等情，業據原審製有勘驗筆錄在
　　卷可稽，並有土地登記簿謄本附卷為憑，本院斟酌上開各情，認應以依申報地價
　　總額年息百分之六計算其損害金為適當。本件附帶上訴人原主張依兩造租賃契約
　　所定之租金額即每年三十六萬元，作為計算附帶被上訴人甲○○獲得利益之標準
　　，惟該租賃契約為通謀虛偽之契約，業經認定如前，是附帶上訴人主張以兩造租
　　賃契約所定之租金額即每年三萬六千元作為計算附帶被上訴人甲○○獲得利益之
　　標準，即無所據，不應准許，而應依上開本院依土地法之規定所酌定之申報地價
　　總額年息百分之六作為計算附帶被上訴人獲得利益之標準。而系爭土地之申報地
　　價為每平方公尺兩千四百元，土地面積為九０點０九平方公尺，亦即該土地之總
　　地價為二十一萬六千二百十六元，有系爭土地登記謄本附於原審卷足稽，另查，
　　附帶被上訴人甲○○係自使用借貸契約屆期後，方屬無權占有系爭土地，業如前
　　述。
　　是附帶上訴人請求附帶被上訴人甲○○給付自八十六年四月二十五日起至附帶被
　　上訴人甲○○自拆除系爭房屋之日止，按年給付附帶上訴人一萬二千九百七十三
　　元【計算式為：216216×0.06＝12973（元，元以下四捨五入）】部分應予准許
　　，逾此部分損害金之請求，則為無理由，應予駁回。
六、綜上所述，被上訴人請求上訴人乙○○應將坐落台南市○區○○段七一五之一號
　　土地中，如原審判決附圖所示著色部分面積六六‧七七平方公尺之鐵皮屋遷讓並
　　將上開基地交還原告，上訴人甲○○應將坐落台南市○區○○段七一五之一號土
　　地中，如原審判決附圖所示著色部分面積六六‧七七平方公尺之鐵皮屋拆除，並
　　將上開基地及其餘空地部分面積二三‧三二平方公尺之土地交還被上訴人，為有
　　理由，應予准許。逾此範圍之請求，為無理由，應予駁回。原審判命上訴人乙○○應將坐落台南市○區○○段七一五之一號土地中，如原審判決附圖所示著色部
　　分面積六六‧七七平方公尺之鐵皮屋遷讓並將上開基地交還原告，上訴人甲○○
　　應將坐落台南市○區○○段七一五之一號土地中，如原審附圖所示著色部分面積
　　六六‧七七平方公尺之鐵皮屋拆除，並將上開基地及其餘空地部分面積二三‧三
　　二平方公尺之土地交還被上訴人，並無不合，上訴意旨指摘原判決此部分不當，
　　求予廢棄改判，為無理由，應駁回其上訴；又被上訴人即附帶上訴人請求上訴人
　　即附帶被上訴人甲○○給付自八十六年四月二十五日起至附帶被上訴人甲○○拆
　　除系爭房屋之日止，按年給付附帶上訴人一萬二千九百七十三元，為有理由，應
　　予准許，原判決就此部分為附帶上訴人敗訴之判決，尚有未洽，附帶上訴人就此
　　部分指摘原判決不當，為有理由，爰由本院將原判決此部分廢棄改判如主文第四
　　項所示；附帶上訴人逾上開應准許部分之請求，為無理由，原審為其敗訴之判決
　　，並無違誤，附帶上訴人就此部分所為之附帶上訴，為無理由，應駁回其其餘之
　　附帶上訴。
七、本件事證已臻明確，兩造其餘攻擊防禦方法之主張與判決結果不生影響，爰不予
　　一一論述，附此敘明。
據上論結，本件上訴為無理由，附帶上訴為一部有理由，一部無理由，依民事訴訟法
第四百五十條、第四百四十九條第一項、第七十九條但書、第八十五條第一項後段，
判決如主文。
中　　　華　　　民　　　國　　九十一　　年　　　二　　　月　　 十五　　 日
　　　　　　　　　　　　　　　　　 臺灣臺南地方法院民事第三庭
~B審判長法　官　吳森豐
~B　　　法　官　許蕙蘭
~B　　　法　官　張家瑛
右正本證明與原本無異
不得上訴
中　　　華　　　民　　　國　　九十一　　年　　　二　　　月　　二十一　　日
~B　　　法院書記官　葉東平
